臺灣宜蘭地方法院民事判決　八十九年度訴字第二一○號
　　原　　　告　　林麗香即宇慶土木包工業
　　法定代理人　　甲○○
右當事人間請求給付工程款事件，本院判決如左：
    主      文
被告應給付原告新台幣陸拾貳萬元及自民國八十九年六月二十八日起至清償日止，按
週年利率百分之五計算之利息。
訴訟費用由被告負擔。
本判決於原告以新台幣貳拾萬陸仟陸佰元為被告供擔保後，得假執行。但被告如於假
執行程序實施前，以新台幣陸拾貳萬元為原告預供擔保，得免為假執行。
    事      實
甲、原告方面：
一、聲明：被告應給付原告新台幣（下同）六十二萬元，及自起訴狀繕本送達被告翌
    日起至清償日止按年息百分之五計算之利息。並願供擔保請准宣告假執行。
二、陳述：兩造於民國八十八年一月八日就被告向榮民工程股份有限公司(下稱榮民
　　工程公司)所承作北宜高速公路第四標工程（坪林至頭城段）代辦台電頭城至北
　　宜高，宜蘭至台宜分歧鐵礁六九ＫＶ線＃四二Ａ連接站及涵洞基礎簽訂工程合約
　　，工程總價五百九十二萬元，由原告負責代工，被告供給鋼筋水泥材料，付款方
　　式依約定分三次，每次請款時被告公司得保留該次請款額之百分之十，保留款額
　　待工程驗收結算後付清。上開工程原告均已完工，被告並已報請業主驗收請款完
　　竣，惟被告卻未將工程保留款及欠款，共六十二萬元給付原告，爰依兩造之契約
　　約定，請求被告給付工程款六十二萬元及法定遲延利息。
三、對被告抗辯所為之陳述：
（一）本件契約係約定原告為勞務代工，並無實作實算之可能。
  １、本合約第十九條乃被告嗣後要求加註，因與系爭合約內容無關，原告仍同意其
      加註，非即為兩造有實作實算之合意。
  ２、且據本合約書之附件即榮民工程公司工程價目單（此為被告每月向榮民工程公
      司請款之單據）所載承攬之工作項目均無單價，如何實作實算，亦可證明被告
      所辯本合約應係實作實算制部份，均與事實不符。
（二）被告未曾邀同原告會算，原告亦無會算之義務。
（三）兩造之合約書第七條約定之之付款方式，並無須由原告先開立發票交付被告之
      約定，是被告辯稱於請款發票問題尚未解決之前，被告無須給付系爭工程款等
      語，並無理由。
（四）被告另主張因系爭工程尚有項目未施作或與原契約數量不符，或被告代原告給
      付其他款項，而分別主張就系爭工程得扣款二十四萬三千五百八十九元及有抵
      銷債權二十萬零七百二十二元部份，亦與事實不符。
  １、按系爭工程早已完工，被告並已向業主請領款項完畢，而關於被告於工程陸續
      給付工程款予原告，分別係以支票、現金及電匯方式。又本件工程業經驗收，
      可見工程項目已施作完成，被告如主張有未施作完成，由被告舉證。
　２、附表一之項目竣工圖測繪部分：竣工圖測繪需就全部工程測繪，而原告僅係
      施作部份工程而已，豈有可能負全部工程之竣工圖測繪責任；
　３、另附表一所示高壓噴射椿部分：高壓噴射椿部份依本工程合約第十八條第二
　　　項之約定可知，於兩造簽訂工程合約之際，即已施工完畢，兩造並就此約定若
　　　因施工沉箱時泥漿滲透到沉箱底部，導致沉箱無法下沉，而無法施工時，由甲
　　　方（即被告）負責處理，是何來原告又須負高壓噴射椿打除工作。
　４、再就附表一所舉項目各項，均屬材料部份，與本工程合約原告所
      負責之給付義務有別，本非由原告負責，故被告主張此部份之扣款得向原告主
      張等語，均不適法。
（五）被告所舉其代原告先付款二十萬七百二十二元部份：
  １、除附表二之項目有舉證外，其餘均未見被告舉證證明，所舉到庭證人之證
      詞亦不足以證明，是否真有代原告先為付款之事實，恐有疑問。
  ２、且參被告主張附表二項目瀝青混凝土：因施工而破壞路面，計支出六萬五千
      七百四十二元，並舉被證二即宜建企業股份有限公司對被告八十八年七月份之
      混凝土請款；又被告主張附表二項目碎石級配：回填挖壞路面，計支出一萬
      三千四百四十元，並舉被證三即速利企業社對被告八十八年六月份送貨之碎石
      級配請款。惟原告所承作之系爭工程早於八十八年五月二十三日即已完工，則
      上開費用是否用於原告所承攬之項目上恐有疑問，且若為原告所購買之材料，
      為何上開案外廠商不向原告請款，而逕向被告請款，且所舉被證二、三之請款
      客戶均直接寫明為被告，按一般常情推斷，亦甚不合情理。
  ３、更言之，縱上開被證二、三之項目係用於原告所承攬之項目，依原告前揭所舉
      合約書第五條及第十四條之約定，亦知系爭工程合約僅為勞務代工，所有材料
      均應由被告負擔，則上開項目豈有可能由原告負擔，是被告所辯，均係其為脫
      免工程款給付義務所為之不實事實，自不足採。
三、證據：提出１兩造工程合約書、２被告付款明細表、３原告催告信函為證，並聲
    請訊問證人廖秀菊、黃萬春。
乙、被告方面：
一、聲明：駁回原告之訴。如受不利益判決，願供擔保請准免為假執行之宣告。
二、陳述：
（一）本件被告於八十八年一月八日與原告就被告所承作之工程合約，工程總價雖約
      定為五百九十二萬元，惟合約書並補充約定第十九條：「如附件合約項目表內
      容如未施作以實作數量加減帳。」準此，兩造之工程款計算應依實作數量計算
      ，原告並非必給付五百九十二萬元。
  １、一般營建工程，關於工程價金之計算，其方式有二：其一為「合約總價結算制
      」另一為「實作數量結算制」。前者又稱為「總價承包制」，其中項目及數量
      係供參考用，而不為結算之依據。故工程完工時，逕以工程合約所載之工程總
      價為總工程款之金額，而為合約結算總工程費之惟一標準。後者則以實際完成
      之各個項目的數量再乘上工程計價表（或詳細表）上所載之單價而得出總工程
      款金額。
　２、依榮民工程公司北宜施工處九十年八月三十日九十北宜工字第○四四○八號函
　　　可知，該工程為單價契約，且按工程進度實做數量計價。又所附合約條款第五
　　　條亦載明：「本契約係採單價契約方式計價」、「本工程結算時，除詳細價目
　　　表內以一式計價若無變更設計者概不增減外，其列有單價者，依照實際驗收數
　　　量核實計給。」另該施工處前所附「承商工程保留款給付憑單」，其中分別列
　　　有「原約總價」00000000元及「完工總價」0000000000元
　　　，而該施工處即以「完工總價」支付，可知本件工程確係採「實作數量結算制
　　　」。
  ３、又本件兩造所立合約書補充約定第十九條：「如附件合約項目表內容如未施作
      以實作數量項目加減帳」，亦採「實作數量結算制」。故被告並非必依所列契
      約金額五百九十二萬元給付，而係視原告最後完工之數量而定。
  ４、又本件既係採「實作數量結算表」，則原告本應檢具工程詳細分析表以作為單
      價及數量之計算標準。然原告並未檢具，故被告對其施工數量不足部份，始以
　　　榮民工程公司之工程計價單所列單價作為扣款依據。
（二）依兩造合約書第七條約定：「．．．保留款待工程驗收結算後付清」，對此，
　　　被告邀原告料同會實作數量，惟遭原告拒絕。是本件未經算出實作數量。兩造
　　　既未結算，原告自不得請求。
（三）除此之外，原告請款所具發款應與請款金額相符始屬正當。惟原告之前領取工
      程款所附之請款發票尚不足一百多萬元，於此問題解決前，原告自無由請求付
      款。另被告所付款金額亦已逾原告所附之請款發票，則原告是否尚有款項可領
      ，亦屬可疑。
（四）本件工程經驗收結果，尚有些項目未施作或與原契約數量不符，遭榮民工程公
      司扣款二十四萬三千五百八十九元。
　１、就附表一所示項目部分：本件原告雖有施作，惟數量與契約數量不符，而
　　　系爭工程是採實作數量結算制，故原告施作數量既非契約數量，則其工程款請
　　　領仍應按實作數量計算，而非按契約數量計算。
　２、就同右開附表所示項目竣工圖測繪：其中項目部份屬共同項目部份，而關
　　　於原告負責部份之工作自應由其負責竣工圖測繪。此觀諸兩造合約書第十一條
　　　約定「計劃書及一切與業主來往公文由甲方負責，施工圖、竣工圖及施工數量
　　　表由乙方提供」自明。
　３、另附表一所示項目高壓噴射椿打除部分：此部分雖於兩造簽訂工程合約時已
　　　施工完畢，但於系爭工程全部完成後，即須將高壓噴射椿打除。此部份則是原
　　　告應施作，原告顯將高壓噴射椿設立與高壓噴射椿打除兩者相混淆而誤為已完
　　　成。
（五）除此之外，被告代原告給付之款項共二十萬零七百二十二元，此等款項亦有發
      票、請款單及證人陸秀男、王美倫等出庭為證。其中由陸秀男及其兄弟等人看
      守工寮之工資，依兩造合約書第十四條約定：「由甲方向台電倉庫領料供應乙
      方施工，交點後材料保管由乙方負責。」因此原告（即乙方）應支付保管材料
      之責。故陸秀男及其兄弟等人之工資，自應由原告支付。又因原告施工破壞路
      面所需混凝土等，亦應由原告負責。惟此均已由被告代墊，當得向原告請求之
      。惟以此金額與原告請求有據之金額為抵銷。
三、證據：１原告未施作遭榮民工程公司處扣款部分、２被告代原告墊款部分、３榮
    民工程公司工程估價、４宜建企業股份有限公司請款單及收款證明、５速利企業
　　社運貨傳票三紙、估價單、６發票三紙為證，並聲請訊問證人林貴絲、陸秀男、
　　王美倫。
丙、本院依職權向榮民工程公司函查系爭工程是否完工並調取被告與榮民工程公司間
    之工程契約書。
    理      由
一、原告主張：兩造於八十八年一月八日就被告所承作北宜高速公路第四工程（坪林
    至頭城段）代辦台電頭城至北宜高，宜蘭至台宜分歧鐵礁六九ＫＶ線＃四二Ａ連
    接站及涵洞基礎簽訂工程合約，工程總價五百九十二萬元，由原告負責代工，被
    告供給鋼筋水泥材料，上開工程原告均已完工，被告並已報請業主驗收請款完竣
    ，惟被告卻未將工程保留款及欠款，共六十二萬元給付原告，爰依兩造之契約約
    定，請求被告給付工程款六十二萬元及法定遲延利息等語。
二、被告則以：兩造間之工程合約，工程總價雖約定為五百九十二萬元，惟兩造之工
　　程款計算應依實作數量計算；且被告曾邀原告共同會實作數量，惟遭原告拒絕；
　　又原告之前領取工程款所附之請款發票尚不足一百多萬元；另本件工程經驗收結
　　果，尚有些項目未施作或與原契約數量不符，遭榮民工程公司扣款二十四萬三千
　　五百八十九元，自應自被告應給付之工程款內扣除；此外，被告代原告給付之款
　　項共二十萬零七百二十二元，爰以此金額與原告請求有據之金額為抵銷等語置辯
　　。
三、經查，原告主張兩造於八十八年一月八日就被告所承作北宜高速公路第四標工程
    （坪林至頭城段）代辦台電頭城至北宜高，宜蘭至台宜分歧鐵礁六九ＫＶ線＃四
    二Ａ連接站及涵洞基礎簽訂工程合約，約定工程總價五百九十二萬元，由原告負
    責提供勞務施作沈箱連接站及涵洞基礎，被告供給鋼筋水泥材料，被告已給付五
    百三十萬元工程款等事實，業據提出兩造工程合約書為證，且為被告所不爭執，
    自堪信為真實。
四、依兩造契約第七條規定，保留款待工程驗收結算後付清。被告向其定作人榮民工
    程公司承攬之北宜高速公路第四標工程（坪林至頭城段）代辦台電頭城至北宜高
    ，宜蘭至台宜分歧鐵礁六九ＫＶ線＃四二Ａ連接站及管路工程業於八十八年五月
    二十一日竣工，並經驗收合格，有榮民工程公司北宜施工處九十年八月三十日九
　　十北宜工字第四四○八號函為證，原告此部分之主張亦堪信為真實。
五、依兩造合約書第七條約定：「保留款待工程驗收結算後付清。」本件工程既已驗
    收完成，被告自有給付全部工程款之義務。被告雖抗辯本件工程合約屬單價契約
    ，被告實作數量不足合約項目表內容之數量，故應予扣減云云，惟查：
（一）被告與榮民工程公司間之契約為單價契約，係以實際完成之各個項目的數量再
      乘上工程計價表（或詳細表）上所載之單價而得出總工程款金額，有榮民工程
      公司北宜施工處九十年七月六日九十北宜工字第三三○九號函所附工程契約為
      證。本件合約書後附之工程項目表，亦係引用被告與榮民工程公司間之承攬契
      約內之交辦或承攬工程詳細價目單，惟所不同者，係本契約所附工程項目表並
      未載明各該工程項目之單價，此與單價契約通常均載明單價以便日後依實作數
      量計算總工程款之情形不同。
（二）兩造合約書第十九條雖約定：「如附件合約項目表內容如未施作以實作數量加
      減帳。」惟本件契約既未約定單價，則無從依合約項目之內容增減契約之給付
      ，原告此部分之主張，自屬合理。被告雖辯稱原告負有提出單價計價表之義務
      云云，惟依契約之內容，並無原告負有提出單價計價表之義務之相關約定。參
      以被告自承約定總價五百九十二萬之金額係原告提出之預估值，被告認為可接
      受等語，則依被告之陳述，堪認訂約當時，原告並未提出載有單價之工程詳細
      分析表，被告亦無請求原告提出，從而本件工程總價之決定，並非依合約預定
      之數量乘以單價計算得出。從而徒依契約第十九條之約定，尚無法據以增減工
      程款之給付，且該條約定與本件契約其他之約定顯有矛盾，應認就約定之內容
　　　尚未具體、特定，仍有待於兩造再為具體約定始能完足。惟兩造間嗣後均未為
　　　其他約定，則應認該條約定尚不發生效力。
（三）本件契約應係以約定總價由原告承攬，已如前述，被告主張未經結算原告不得
      請求云云，自無足採。
（四）另衡諸常情，承攬人將其所承攬之工作再交由他人承攬，則承攬人由其定作人
      所約定報酬必較次承攬人自承攬人所受報酬高。被告亦自承本件契約後所附榮
      工公司交辦或承攬工程詳細價目單未載明單價，係因涉及被告轉包之利潤等語
　　　，足見被告與原告間之工程價款，應較被告自榮民工程公司所承攬之價額為低
　　　，益見被告以其與榮民工程公司間所定單價計算應對被告扣減之金額，顯不合
　　　理。從而原告主張就被告未施作數量應扣款二十四萬三千五百八十九元，自無
　　　足採。
六、另被告主張因原告請款發票不足一百多萬元，被告自無由付款云云，經查，一般
　　工程業者常為節稅或逃漏稅，要求次承攬人提供統一發票以作為成本報稅，惟尚
　　難謂此係次承攬人所負契約上之主要義務或附隨義務。且依兩造契約之內容，亦
　　未就有無此項義務為約定，從而被告自不得據此拒絕給付，其抗辯尚不足採。
七、另被告主張代原告給付如附表二所示各項之金額，合計二十萬零七百二十二元，
    而主張抵銷云云，惟為被告所否認，自應由原告負舉證責任，經查：
（一）關於附表二之項目均未舉證證明，自不足採。
（二）關於附表二項目「瀝青混凝土：因施工而破壞路面」，計支出六萬五千七百
      四十二元，雖據提出宜建企業股份有限公司對被告八十八年七月份之混凝土請
      款單；又附表二項目「碎石級配：回填挖壞路面」，雖據提出速利企業社對
      被告八十八年六月份送貨之碎石級配收據及運貨傳票，惟原告主張因施工之需
　　　要會破壞路面瀝青，惟完工後已復原，此與證人即被告系爭工地之實際負責人
　　　林萬春證稱：「他們確實已經把道路上面之瀝青復原」等語相符。且上開單據
　　　僅足以證明被告有上開支出，難以遽認係為因原告施工所造成損害，此部分被
　　　告不能更為舉證以實其說，亦不足採。
（三）關於附表二項目部分，被告雖舉證人陸秀男之證述為據，惟查證人陸
      秀男僅證稱「約二、三年前受僱被告，作圍籬、看管工寮、晚上要照顧材料．
      ．．圍籬是設在外圍的安全設施，圍籬是登基營造所施作，沒有拆除板模，是
　　　拆除當時所施做的圍籬。圍籬是登基營造要我們拆除的」等語，未能證明被告
　　　所主張之項目所看管之材料是否應為原告依契約書第十四條所應保管之材料
　　　，復未能證明項目為原告工作內容，其舉證仍顯有未足。
（四）關於附表二項目部分，證人王美倫所證：「我是受僱於宜建有限公司擔任壓
　　　送車之工作，從八十八年七月開始有為登基壓送混凝土營造（提出八十八年七
　　　月十七日、八十八年八月二十五日發票影本），登基營造只有這二筆未收款。
　　　一七四三○元的這次是在頭城提供給付，當時是璉嶸營造有限公司叫我去的，
　　　也是璉榮叫我們去向登基營造收錢，這次是因台電基礎牽電線工程需要而叫我
　　　們送貨」等語，亦僅足證被告對宜建公司負有二筆分別為二萬二千七百三十三
　　　元及一萬七千四百三十元之債務，尚乏證據證明此項債務應由原告負擔。且該
      款項被告並未為給付，自無主張抵銷可言。
六、綜上，被告所辯各節，均無足採。原告依兩造契約，請求被告給付工程款六十二
    萬元及自八十九年六月二十八日即起訴狀繕本送達被告翌日起至清償日止按年息
    百分之五計算之利息，為有理由，應予准許。
七、兩造各陳明願供擔保，請求宣告假執行及免為假執行，核無不合，爰分別酌定相
    當之擔保金額，予以准許。
八、因本案事證已臻明確，兩造其餘主張陳述及所提之證據，經審酌後與判決結果不
    生影響，爰不一一論述，附此敘明。
九、據上論結，本件原告之訴為有理由，依民事訴訟法第七十八條、第三百九十條第
    二項、第三百九十二條判決如主文。
中　　　華　　　民　　　國　　九十一　　年　　　六　　　月　　二十七　　日
　　　　　　　　　　　　　　　　　臺灣宜蘭地方法院民事庭
~B法　　　官　謝佩玲
右正本證明與原本無異。
如不服本判決，應於收受送達後廿日內向本院提出上訴狀（須附繕本）。
中　　　華　　　民　　　國　　九十一　　年　　　七　　　月　　 　八　　 日
~B法院書記官　許麗汝
